【裁判字號】    92,判,364
【裁判日期】    920404
【裁判案由】    遺產稅
【裁判全文】
最  高  行  政  法  院  判  決                    九十二年度判字第三六四號
    上  訴  人  乙  ○
    被 上訴 人  財政部臺北市國稅局
    代  表  人  甲○○
右當事人間因遺產稅事件，上訴人不服中華民國九十年二月一日臺北高等行政法院八
十九年度訴字第九○四號判決，提起上訴。本院判決如左：
    主  文
上訴駁回。
上訴審訴訟費用由上訴人負擔。
    理  由
上訴人及蔡素卿、呂如玉三人申報被繼承人蔡燕遺產稅時，短漏報被繼承人死亡前三
年贈與及存款等，被上訴人就所漏稅額處以罰鍰新台幣（下同）一、三六三、八六六
元，開立繳納期限至民國八十三年十月二十五日之違章案件罰鍰繳款書。上訴人不服
，申請復查，被上訴人復查決定駁回，並檢送展延繳納期限至八十四年三月二十五日
繳款書予上訴人。上訴人持前述繳款書申請分十二期繳納罰鍰，繳納三期後，被上訴
人因內部作業疏失，於八十四年間誤退還原已繳納前述三期之罰鍰合計三四一、四六
六元。嗣於八十八年九月十日查明後，再度向上訴人等核發繳款書徵收罰鍰，被上訴
人不服，循序提起行政訴訟主張：被上訴人事隔四年未行使徵收權利，上訴人因而有
信賴利益存在，被上訴人嗣又發單開徵，違反誠信原則，剝奪上訴人之信賴利益。且
被上訴人退回稅款，生免除或拋棄效果，依民法第三百四十三條之規定，系爭罰鍰之
債權債務已完全消滅，而不得再行請求。又上訴人已繳清全部罰鍰，爰訴請判決撤銷
原處分及訴願決定，被上訴人應給付上訴人一、三六三、八六六元及自準備書狀送達
之翌日（九十年一月十九日）起至清償之日止，按年息百分之五計算之利息。
被上訴人則以：被上訴人因八十四年度電腦行政救濟系統尚未銜接違章系統，致人工
通報錯誤，而誤將本件原處罰鍰註銷。八十八年九月十日查明原由後再向上訴人發單
徵收，依財政部八十五年五月二十四日台財稅第八五○二○四三三○號函釋，無核課
期間問題。被上訴人於徵收期間向上訴人核發繳款書並展延繳納期間，揆諸稅捐稽徵
法第二十三條、第四十九條規定及財政部八十一年九月二十九日台財稅第八一○三○
七○七二號函釋，並無不合。又稽徵機關對於租稅債權不得任意處分拋棄，上訴人主
張適用民法第三百四十三條規定，顯有誤解等語，資為抗辯。
原審斟酌全辯論意旨及調查證據結果，以：按「稅捐之徵收期間為五年，自繳納期間
屆滿之翌日起算。‧‧‧依第三十九條暫緩移送法院強制執行或其他法律規定停止稅
捐之執行者，第一項徵收期間之計算，應扣除暫緩執行或停止執行之期間。」「滯納
金、利息、滯報金、怠報金、短估金及罰鍰等，除本法另有規定者外，準用本法有關
稅捐之規定。」分別為稅捐稽徵法第二十三條及第四十九條所明定。本件上訴人前不
服被繼承人蔡燕遺產稅違章罰鍰案（限繳日八十三年十月二十五日），申請復查，經
被上訴人復查決定駁回，並將該繳款書之繳納期限展延至八十四年三月二十五日，上
訴人未續提訴願而告確定。上訴人持前述繳款書申請分十二期繳納罰鍰，且分別於八
十四年五月二十二日、七月二十四日、八月二十四日繳納一一四、二六六元、一一三
、六○○元、一一三、六○○元共計三四一、四六六元後。嗣被上訴人因電腦行政救
濟系統尚未銜接違章系統，致人工通報錯誤，而誤將本件原處罰鍰註銷（應為已繳罰
鍰退還），於八十四年間誤退還已繳納三期罰鍰三四一、四六六元。被上訴人於八十
八年九月十日查明原由後，再度向上訴人核發繳款書徵收罰鍰，並展延繳納期限至八
十八年九月二十五日，揆諸首揭規定，被上訴人再發單徵收罰鍰，並無違誤。上訴人
雖稱被上訴人已拋棄債權或免除債務云云。惟稅捐債務，乃基於公法上之原因而為金
錢之給付，故其免除、拋棄，均應有法律之依據，於具備法律規定之要件時，始得為
之，非稅捐稽徵機關或承辦人所得任意為之。且本件被上訴人實因八十四年度電腦行
政救濟系統尚未銜接違章系統，致人工通報錯誤，而誤將本件原處罰鍰註銷，退還「
溢繳款」，該退款之公文並未表示拋棄債權或免除債務之意思。被上訴人再度發單徵
收罰鍰，未逾核課期間（應為徵收期間），自不生所謂長時間不行使權利而生失權效
果之問題。上訴人亦未舉證證明其有何因信賴而為相對應之處置，其泛指被上訴人之
再發單徵收罰鍰，有違誠信原則云云，自屬誤解等，為其判斷之基礎，並說明證據取
捨之理由，而駁回上訴人之起訴，經核尚無不合。上訴人上訴主張原處分係權利濫用
云云，然被上訴人於徵收期間內發單徵收，合於前揭規定，難認係權利濫用，所訴洵
無可採，其並執陳詞指摘原判決不當，聲明廢棄，為無理由，應予駁回。
據上論結，本件上訴為無理由，爰依行政訴訟法第二百五十五條第一項、第九十八條
第三項前段，判決如主文。
中    華    民    國    九十二      年      四        月      四        日
                    最 高 行 政 法 院  第 一 庭
                                審 判 長 法  官      黃  綠  星
                                         法  官      黃  合  文
                                         法  官      蔡  進  田
                                         法  官      黃  璽  君
                                         法  官      廖  宏  明
右  正  本  證  明  與  原  本  無  異
                                         法院書記官  邱  彰  德
中    華    民    國    九十二      年      四        月      四        日


司法院資訊處製作；財團法人民間司法改革基金會備份。
